臺灣高等法院臺南分院刑事判決　　　　96年度上訴字第1046號
上　訴　人
即　被　告　丙○○
指定辯護人　本院公設辯護人　乙○○
上列上訴人因強盜案件，不服臺灣雲林地方法院96年度易字第78
號中華民國96年8月22日第一審判決（起訴案號：臺灣雲林地方
法院檢察署96年度偵字第222號），提起上訴，本院判決如下：
    主  文
上訴駁回。
    事  實
一、丙○○前：1.因肅清煙毒條例案件，經本院於民國80年12月
    24日，以80年度上訴字第1846號判處有期徒刑4年確定；2.
    因麻醉藥品管理條例案件，經臺灣雲林地方法院於81年4月
    24日以81年度易字第235號判處有期徒刑8月確定；3.因肅清
    煙毒條例及麻醉藥品管理條例案件，經臺灣雲林地方法院於
    84年4月4日以84年度訴字第133號分別判處有期徒刑3年1月
    、4月，定應執行刑有期徒刑3年3月確定；4.因贓物案件，
    經臺灣雲林地方法院於88年10月12日，以88年度易字第773
    號判處有期徒刑5月確定；5.因施用第一級、第二級毒品案
    件，經臺灣雲林地方法院於89年3月6日，以89年訴更一字第
    1號分別判處有期徒刑8月、4月，定應執行刑10月確定；6.
    因槍砲彈藥刀械管制條例案件，經本院於90年9月2日以90上
    更一字第256號判處有期徒刑1年8月確定。其中1.、2.部分
    定應執行刑4年6月確定；4.、5.、6.部分定應執行刑2年9月
    確定，經接續執行，於93年8月23日假釋出監，於94年2月18
    日假釋未經撤銷而執行完畢。
二、詎仍不知悔改，其前於95年11月間向甲○○所借欠款新臺幣
    （下同）7,000元，竟意圖為自己不法之所有，於95年12月2
    日下午11時35分許，以還款為由，與甲○○約在雲林縣古坑
    鄉○○村○○路5巷2之24號甲○○住處門口見面，丙○○駕
    駛車牌號碼AN-9362號白色喜美自小客車抵達，甲○○偕同
    友人黃○○（78年11月20日生）一起到屋外，因丙○○未能
    還錢外尚再向甲○○借款，為甲○○所拒絕，而發生口角爭
    執，丙○○隨即自其車內取出連同刀柄4、50公分長度之小
    武士刀1把（未扣案），自背後架在甲○○脖子上，向甲○
    ○恫嚇稱：「把身上的錢交出來」等語，至使甲○○不能抗
    拒，而自其口袋內取出500元交付丙○○而得手，丙○○旋
    駕車離去。嗣經甲○○、黃○○報警。
三、案經雲林縣警察局斗南分局報請臺灣雲林地方法院檢察署檢
    察官偵查起訴。
    理  由
一、訊據被告丙○○矢口否認有何加重強盜之犯行，於原審辯稱
    ：(一)其僅積欠甲○○6,000元，當日因甲○○向其討債，其
    安撫時口氣不好，惟未攜帶小武士刀前往，亦未持以架住甲
    ○○；(二)況且甲○○及黃○○之證詞，就被告持小武士刀架
    住之對象為誰、借款金額多少等案發當時狀況及細節部分，
    前後、彼此均有出入，黃○○甚至證稱係甲○○欲擴大事態
    而要求黃○○配合指控，況被害人之指述意圖使被告受刑事
    之處分，原非完全無瑕疵，且較為偏頗，是不足採；(三)縱被
    告有持小武士刀架住甲○○，惟距離甲○○頸部多遠，刀口
    是否鋒利，刀鋒朝向何處等部分因甲○○不復記憶，亦無從
    認定被告所為是否已至使甲○○無法抗拒云云。於本院則辯
    稱：因甲○○出賣品質不良的第一級毒品6,000元予伊，伊
    當天是要找甲○○理論，雙方發生爭執，伊並沒有拿刀架住
    甲○○的脖子，且伊當天身上尚有12,000元，並無強盜之犯
    行云云。經查：
    (一)被告前於95年11月間向甲○○借錢，於95年12月2日下午
      11時35分許，被告與甲○○約在雲林縣古坑鄉○○村○○
      路5巷2之24號甲○○住處門口見面，商討前開債務，被告
      駕駛車牌號碼AN-9362號白色喜美自小客車抵達，甲○○
      偕同黃○○一起到屋外，惟與被告發生口角爭執之事實，
      業據被告於原審審理中供承不諱，核與證人甲○○及黃○
      ○於原審96年8月8日審理時具結證述情節相符，並有指認
      照片1紙（警卷第14頁）及現場照片4紙（警卷第15頁至第
      16頁）在卷可考，堪以認定。
    (二)被告於案發當日以還款為由邀約甲○○在甲○○住處見面
      ，實因缺錢，欲再向甲○○借款或以其他方式向甲○○取
      得金錢：
      1.被告前於95年11月間向甲○○借錢7,000元，於95年12
        月2日下午11時35分許，被告以還錢為由，與甲○○約
        在甲○○前開住處門口，被告駕車抵達，甲○○偕同黃
        ○○一起到屋外，惟被告並未還錢，尚開口再向甲○○
        借錢，為甲○○拒絕，因而與甲○○發生口角爭執之事
        實，業據證人甲○○於原審96年8月8日審理時具結證述
        明確；參以證人黃○○於原審同日審理時結證：被告與
        甲○○在甲○○住處門口有發生拉扯（原審卷96年8月8
        日審理筆錄第16頁）等語，被告亦於原審96年5月16日
        準備程序時自承：「…我口頭上只是口氣不好…我那天
        算是被害人甲○○跟我要錢，我只是要安撫一下他而已
        。」（原審卷第42頁），顯見被告與甲○○當日確實因
        債務問題，發生口角爭執無誤。
      2.被告雖辯稱其僅借款6,000元云云，惟證人甲○○於原
        審前開審理程序明白具結證述係借款7,000元，且被告
        已清償完畢（原審卷96年8月8日審理筆錄第12頁），是
        甲○○既已獲全額清償，自無任意提高借款金額藉以索
        討超過款項之風險，況此借款金額究竟是7,000元或
        6,000元，亦與本案被告加重強盜犯行並無關連，是甲
        ○○就此沒有說謊的必要及理由，而以其證詞為可信。
      3.又被告復辯稱當日未再向甲○○借款云云，然而觀諸被
        告於警詢時辯稱：其95年12月2日下午11時30分許，打
        電話給甲○○說要還錢，駕駛AN-9362號自小客車前往
        甲○○上開住處找甲○○，並將錢還給甲○○（警卷第
        12頁）等語；於原審96年5月16日準備程序時則供稱：
        其欠甲○○錢，其只是口氣不好，沒有向甲○○拿錢，
        當日係甲○○向其要錢，其只是要安撫甲○○（原審卷
        第42頁）等語；再於原審96年8月8日審理時辯稱：其雖
        然欠甲○○錢，但是案發當日沒有拿到錢（原審卷96年
        8月8日審理筆錄第34頁）等語。是被告一開始辯稱當天
        是為了還錢也真的有還甲○○錢，但到了原審準備程序
        就不提有還錢這件事，還說要安撫甲○○，衡情如果要
        還錢也帶錢去還了，何來「被告口氣不好」，還需要「
        安撫甲○○」，顯然被告前開供述並不實在，被告當天
        和甲○○相約見面，目的並不是要還甲○○錢，其前後
        供述已有矛盾。而被告既然沒有要還甲○○錢的打算，
        如果只是甲○○向其逼債而難以交代，為什麼被告主動
        打電話給甲○○，並且約定見面的地點是甲○○前開住
        處，而特地駕車前往赴約，顯現出是被告主動要和甲○
        ○見面，而與一般遭逼債者係債權人登門興師問罪，債
        務人走避尚且不及之常情大相逕庭，均足見被告當天以
        還錢名義約甲○○見面，實際上另有所圖，而被告前後
        改變供詞，也是在迴避被告實際上和甲○○見面的意圖
        。
      4.從被告主動和甲○○邀約見面，並且特地駕車前往，然
        而當被告提出其見面的真正目的後，就和甲○○發生口
        角爭執，進而持小武士刀架住甲○○頸部，並稱：「把
        身上的錢交出來」，達到使甲○○無法抗拒之程度，而
        交出其口袋中500元（詳後述），顯然，被告和甲○○
        見面的目的，係先以「還錢」為誘餌，使甲○○願意出
        來見面，等甲○○出面後，再先以言語要求甲○○再拿
        出錢來借給被告，而在遭到甲○○拒絕後，則改動用武
        力，以上述之強暴手法，來強盜甲○○的金錢。總而言
        之，或文攻或武嚇，就是要從甲○○手上獲得金錢，這
        才是被告真正要和甲○○見面的目的。
    (三)被告遭甲○○拒絕再借款後，返回車上拿出連同刀柄4、
      50公分長之小武士刀1把，持以架在甲○○脖子上，並恫
      嚇稱：「把身上的錢交出來」等語，至使甲○○不能抗拒
      ，而自其口袋內取出500元交付被告：
      1.證人甲○○於原審上開審理時具結證稱：被告到證人甲
        ○○住處門口後第1次下車時手上沒有拿東西，並表示
        沒錢還，還要再借錢，弄得不愉快，證人甲○○轉身欲
        回其住處，被告返回車上拿出沒有生鏽的小武士刀（當
        庭用手比劃經測量含刀柄約50公分），由後手持小武士
        刀往前繞過並架在證人甲○○或黃○○脖子上，說「錢
        拿出來」或「身上有多少錢」，證人甲○○因害怕受傷
        ，自口袋內掏出500元，黃○○亦從皮包內掏出2,000元
        ，交給被告，被告離開時因緊張不慎以木製刀鞘打到證
        人甲○○腿上而瘀血（未據告訴）等語（原審卷同上審
        理筆錄第2至14頁）。
      2.證人黃○○於原審同日審理時具結證稱：被告開車來後
        ，其陪同甲○○出來，被告剛開始下車時手上沒有拿東
        西，被告與甲○○拉扯，證人黃○○站在旁邊，後來被
        告從車上拿出小把武士刀（當庭用手比劃經測量含刀柄
        約46公分），持刀由甲○○後面繞過來押住甲○○脖子
        上，並叫甲○○把身上的錢交出來，甲○○有掏出鈔票
        給被告，證人黃○○在一旁不知所措，被告和甲○○拉
        扯時好像有打到甲○○，導致甲○○瘀青，但被告僅針
        對甲○○，沒有對證人黃○○怎麼樣，也沒有向證人黃
        ○○強盜，強盜完甲○○的錢就開車走了，乃甲○○被
        搶錢心有不甘，覺得被搶的金額不多，要把事情鬧大，
        才要證人黃○○陪同作警詢筆錄，並且要證人黃○○在
        警詢時說遭被告持刀押住脖子，且被強盜現金2,000元
        等不實內容等語（原審卷同上審理筆錄第14至31頁）。
      3.查證人甲○○及證人黃○○之證詞，就究竟何人遭被告
        持小武士刀押住脖子、證人黃○○有無遭被告強盜現金
        2,000元部分，雖有證述內容不一之情；然而就被告確
        實有拿出連同刀柄長約4、50公分之小武士刀，自後方
        伸手繞到前面來壓制住被害人脖子，並開口要被害人把
        身上的錢交出來，且甲○○自身上口袋掏出現金500元
        交給被告，被告和甲○○有拉扯，並在拉扯時打到甲○
        ○造成瘀血之事實，證人甲○○和證人黃○○的證詞幾
        乎可以說是完全一致的，就連用手粗略比劃小武士刀連
        同刀柄之長度，經測量後也只有4公分之些微誤差，應
        認證人甲○○及證人黃○○上開證詞應可信任，而認被
        告當時確實有持小武士刀強盜財物之犯行。
      4.然而實際上遭到被告持小武士刀強押、並強盜財物的對
        象，究竟是甲○○或是黃○○，證人甲○○和證人黃○
        ○的證詞就出現了重大的歧異，本院基於下述理由，認
        為證人黃○○之證詞較可信賴，而為可採：
        (1)被告當時來電邀約的對象是甲○○，前往之地點亦為
          甲○○之住處，開口要再借錢的對象也是甲○○，再
          者繼而和被告發生拉扯的對象也是甲○○，在前述種
          種狀況下，顯然被告是針對甲○○而來，被告也相信
          甲○○身上有錢，才會跑來跟甲○○再借錢，並因此
          和甲○○發生爭執，至於黃○○和被告素不相識，黃
          ○○僅陪同甲○○出來，被告無從判斷甲○○和黃○
          ○關係為何，也無從判斷黃○○資力如何，在被告期
          待迅速獲得金錢的情況下，當然是持刀壓制甲○○，
          才能有效的迫使甲○○把身上的錢交出來，以遂其目
          的。
        (2)又遭人持刀壓制頸部強盜財物，究竟是自己或他人遭
          人持刀壓制，這樣重大、生死交關的緊急狀況，且現
          場除被告外僅有2人在場，豈有記不清楚的道理！且
          案發時間距離審理期日不過8個月左右，並非時隔久
          遠，此種深刻的印象應該很難淡忘！是證人甲○○於
          原審前開審理時具結證稱：「我忘了是架在黃○○還
          是我脖子上」（原審卷同上審理筆錄第14頁）云云，
          應非實在，乃證人甲○○故意偽稱遺忘而為不實之證
          述。
        (3)再者被告既然持刀架住甲○○，並向甲○○強盜財物
          ，證人甲○○和證人黃○○也均未證稱被告有持刀試
          圖壓制另1人之情事，則被告在強盜完甲○○後，慌
          張間以木製刀鞘打到甲○○，即顯見被告當時非常緊
          張，並甲○○把錢交給被告後，被告就趕快跑了等節
          ，亦據證人黃○○具結證述明確（原審卷同上審理筆
          錄第27頁），則被告在緊張之下，是否還有餘力以壓
          制甲○○作為手段，另外要求黃○○交付財物，並非
          無疑，且經黃○○明白證稱其未遭壓制也沒有被強盜
          任何財物等語甚明（原審卷同上審理筆錄第28頁）。
          從而甲○○就誰被壓制都記不清楚的情況下，何以獨
          獨就黃○○被強盜，而從「皮包」內掏出「2,000」
          元一事記憶清晰，亦啟人疑竇。
        (4)末查甲○○96年12月3日警詢、96年1月9日檢察官訊
          問時之指述，與黃○○96年12月3日之警詢指述情節
          幾無出入，則何以至原審審理時即有如上之殊異之處
          ，此由黃○○上開因甲○○被搶錢心有不甘，覺得被
          搶的金額不多，要把事情鬧大，才要證人黃○○作如
          上不實內容之警詢筆錄等節即可合理解釋。
    (四)至於證人甲○○與證人黃○○其餘證述不符之處，乃屬細
      節，此為人類記憶必然發生之結果，且和本案關係不大，
      並不因此影響其前開證詞之可信度。
    (五)至被告辯稱：因甲○○出賣品質不良的第一級毒品6,000
      元予伊，伊當天是要找甲○○理論，雙方發生爭執，伊並
      沒有拿刀架住甲○○的脖子，且伊當天身上尚有12,000元
      欲還款，並無強盜之犯行乙節，因與其於案發時警訊所供
      不符，復無其他證據可資佐證其所辯情形是否屬實，自亦
      無可採。
    (六)末查被告持前開小武士刀1把，以自甲○○背後伸手持刀
      繞過其頸部，架在脖子上之強暴方式，向甲○○稱：「把
      身上的錢交出來」，使甲○○交付身上之500元，衡酌被
      告係壯年男子，復手持長刃銳利之小武士刀抵近弱女子之
      甲○○頸部，甲○○必然十分恐懼，擔心稍有反抗即會受
      傷，甚至有性命之憂，僅得依被告所求交付財物，是被告
      上開手段已達甲○○無法抗拒之程度，而為強盜無疑。
    (七)綜上，本件事證明確，被告犯行堪以認定，應依法論科。
二、論罪科刑之理由：
    (一)查小武士刀1把長約4、50公分，如持以揮舞，客觀上足對
      人之身體、生命構成威脅，自屬兇器之一種。
    (二)被告丙○○持前開小武士刀1把強盜，其強暴手段已達甲
      ○○無法抗拒之程度，而取甲○○之500元，是核被告所
      為，係犯刑法第328條第1項強盜罪，而有同法第321條第1
      項第3款攜帶兇器之加重處罰情形，應論以同法第330條第
      1項之加重強盜罪。
    (三)公訴人雖起訴刑法第346條第1項之恐嚇取財罪，惟公訴人
      於原審96年3月27日準備程序時，當庭變更起訴法條為刑
      法第330條第1項之攜帶兇器加重強盜罪，原審並於96年5
      月16日準備程序時告知變更後之罪名及指定辯護，是起訴
      法條業經變更。
    (四)查被告有如事實欄一、所載判決確定各罪，經接續執行，
      於93年8月23日假釋出監，並於94年2月18日假釋未經撤銷
      而執行完畢，有臺灣高等法院被告前案紀錄表1份附卷可
      稽，其於前開有期徒刑執行完畢後5年內，故意再犯本件
      有期徒刑以上之罪，為累犯，應依法加重其刑。
    (五)又被告犯行於96年4月24日前，惟其所犯加重強盜部分宣
      告刑逾有期徒刑1年6月，且係中華民國96年罪犯減刑條例
      第3條第1項第15款之罪，故不予減刑，併此敘明。
 三、原審以被告罪證明確，因予適用刑法第330條第1項之規定
     ，並爰審酌被告丙○○有構成累犯之前科已如前述，其竟
     不知檢點行徑，僅因缺錢花用，以持小武士刀架住脖子之
     強暴方式，向甲○○強盜財物，使甲○○無法抗拒，交付
     現金500元，及犯後矢口否認，未見悔意，及甲○○已當庭
     表示原諒被告，不願意再追訴等犯罪之動機、目的、手段
     及所造成之損害等一切情狀，量處有期徒刑7年1月。而辯
     護意旨雖以被告母親重病，期以刑法第59條酌減，惟查被
     告並未提出相關佐證，且尚無客觀上足以引起一般同情，
     顯可憫恕之情，爰不依前開規定酌減。並認小武士刀1把，
     因未扣案，難以認定是否屬違反槍砲彈藥刀械管制條例之
     違禁物，又雖為被告所有且供犯罪所用之物，然因未扣案
     ，避免將來執行之困難，故不予沒收。本院經核原判決，
     認事用法，並無不合，量刑亦稱允當。被告上訴意旨，仍
     執前詞否認犯罪，尚無理由，自應予駁回。
據上論結，應依刑事訴訟法第368條，判決如主文。
本案經檢察官邱克斌到庭執行職務。
中　　華　　民　　國　　96　　年　　12　　月　　20　　日
                  刑事第二庭    審判長法　官  葉居正
                                      法　官  郭千黛
                                      法　官  洪碧雀
以上正本證明與原本無異。
如不服本判決，應於收受本判決後十日內向本院提出上訴書狀。
其未敘述上訴理由者並得於提起上訴後十日內向本院補提理由書
狀（均須按他造當事人之人數附繕本）「切勿逕送上級法院」。
　　　　　　　　　　　　　　　　　　　書記官  李梅菊
中　　華　　民　　國　　96　　年　　12　　月　　20　　日
附錄本案論罪科刑法條
中華民國刑法第330條第1項（加重強盜罪）
犯強盜罪而有第321條第1項各款情形之一者，處7年以上有期徒
刑。
